臺灣高等法院刑事判決　　　　　　　 100年度上易字第1190號
上　訴　人　臺灣士林地方法院檢察署檢察官
被　　　告　許正仁
上列上訴人因被告背信等案件，不服臺灣士林地方法院100 年度
易字第6 號，中華民國100 年4 月26日第一審判決（起訴案號：
臺灣士林地方法院檢察署99年度偵字第4966號），提起上訴，本
院判決如下：
    主  文
上訴駁回。
    理  由
一、公訴意旨略以：被告許正仁係告訴人王學模先前之同事。告
    訴人於民國97年10月間，因急需用錢，將其所有位於臺北縣
    淡水鎮○○○路○段3巷14弄15號8樓之5房地，設定信託予胡
    森凱，向胡森凱借款新臺幣（下同）140萬元。嗣告訴人為
    取回上開房地，商請被告為其清償上開140萬元借款債務，
    並委託被告以被告名義持上開房地向銀行貸款。
(一)被告替告訴人清償向胡森凱之借款140 萬元，取回上開房地
    後，將上開房地所有權先後移轉登記至告訴人、被告及柯志
    松名下，並於98年2 月27日，以柯志松名義向安泰商業銀行
    股份有限公司（下稱安泰銀行）貸得270萬元，經扣除清償
    上揭借款140萬元、其他債務18萬元、給告訴人3萬元、上開
    房地3次過戶費用共計14萬1,452元及相關費用等，尚有餘款
    約90餘萬元，被告竟基於意圖為自己不法所有之犯意，未將
    前開貸款所剩之款項90萬餘元返還告訴人，逕行侵占入己。
    因認被告此部分所為涉犯刑法侵占罪嫌云云。
(二)被告受告訴人委託處理上述債務，而持有告訴人交付之前開
    房地所有權狀，被告竟意圖為自己不法所有及意圖為自己不
    法之利益，於98年4 月間，以其侵占前開貸款之部分款項即
    50萬元，僱工裝潢前開房屋，旋於98年5 月22日，未經告訴
    人同意，以390萬元之價格，逕行將前開房地販售與不知情
    之吳麗雯，逾越其為告訴人以前開房地向銀行申請貸款之權
    限，違背其為告訴人處理事務之義務，並將前開房地販賣所
    得價金侵占入己，致告訴人受有損害。因認被告此部分所為
    涉犯刑法侵占與背信罪嫌云云。
二、證據能力判斷部分：
    按被告以外之人於審判外之言詞或書面陳述，除法律有規定
    者外，不得作為證據；又被告以外之人於審判外之陳述，雖
    不符合同法第159條之1至第159條之4之規定，但經當事人於
    審判程序同意作為證據，法院審酌該言詞陳述或書面陳述作
    成時之情況，認為適當者，亦得為證據；當事人、代理人或
    辯護人於法院調查證據時，知有第159條第1項不得為證據之
    情形，而未於言詞辯論終結前聲明異議者，視為有前項之同
    意，刑事訴訟法第159條第1項及第159條之5分別定有明文。
    本判決下列所引用各該被告以外之人於審判外之陳述（包含
    書面陳述），檢察官、被告於本院審判程序均同意作為證據
    ；所引用之非供述證據（詳見後述），檢察官、被告於本院
    調查證據時，均未於言詞辯論終結前聲明異議；本院審酌上
    開證據資料製作時之情況，尚無違法不當及證明力明顯過低
    之瑕疵，亦認為以之作為證據應屬適當，故揆諸前開規定，
    爰逕依刑事訴訟法第159條之5規定，認有證據能力，合先敘
    明。
三、按犯罪事實應依證據認定之，無證據不得認定犯罪事實；又
    不能證明被告犯罪者，即應諭知無罪之判決，刑事訴訟法第
    154條第2項、第301條第1項分別定有明文。再按事實之認定
    ，應憑證據，如未能發現相當證據，或證據不足以證明，自
    不能以推測或擬制之方法，為裁判基礎；苟積極證據不足為
    不利於被告事實之認定時，即應為有利於被告之認定；又認
    定犯罪事實所憑之證據，雖不以直接證據為限，間接證據亦
    包括在內，然而無論直接證據或間接證據，其為訴訟上之證
    明，須於通常一般之人均不致有所懷疑，而得確信其為真實
    之程度者，始得據為有罪之認定，倘其證明尚未達到此一程
    度，而有合理之懷疑存在而無從使事實審法院得有罪之確信
    時，即應由法院為諭知被告無罪之判決，最高法院40年臺上
    字第86號、30年上字第816 號、76年度臺上字第4986號判例
    意旨足資參照。次按刑事訴訟法第161 條已於91年2 月8 日
    修正公布，修正後同條第1 項規定：檢察官就被告犯罪事實
    ，應負舉證責任，並指出證明之方法。因此，檢察官對於起
    訴之犯罪事實，應負提出證據及說服之實質舉證責任。倘其
    所提出之證據，不足為被告有罪之積極證明，或其闡明之證
    明方法，無從說服法官以形成被告有罪之心證，基於無罪推
    定之原則，自應為被告無罪判決之諭知（最高法院92年台上
    字第128 號判例亦同此意旨）。
四、本件公訴意旨認被告許正仁涉犯刑法侵占及背信罪嫌，無非
    係以告訴人王學模之指訴、被告坦承未將貸款餘額交付告訴
    人及以390萬元出售上開房子，並有上開房地之所有權移轉
    契約及異動索引附卷，為其論據。訊據被告許正仁堅決否認
    有何侵占及背信犯行，於原審辯稱：告訴人是伊三溫暖餐廳
    之前的廚師，告訴人向胡森凱借款140萬元，以上開房地抵
    押信託，98年1月6日到期，無法還錢，透過邱麟強來向伊借
    錢，告訴人說對方貸款利息過高，他希望我借他140萬元以
    清償借款，把房地設定回來他名下，伊同意借他140萬元，
    並請代書鄭寶蚶拿現金140萬元給告訴人清償借款，又請鄭
    寶蚶帶著告訴人去辦理登記事宜，於98年1月6日將上開房地
    過戶回到告訴人名下，後來告訴人說他也欠銀行錢，房地雖
    在他名下，但以他的名字向銀行無法貸到借款，無法還伊錢
    ，叫伊以伊名義幫忙申辦貸款，故把房地過戶到伊名下，由
    伊向銀行申請貸款，所以伊又請鄭寶蚶將房地過戶到伊名下
    來申辦貸款，結果因為伊是八大行業，銀行也不貸款給伊，
    經告訴人及伊妹婿柯至松同意後，房地又過戶到柯至松名下
    ，最後以柯至松名義向安泰銀行新店分行申辦貸款，98年3
    月6日間銀行扣除手續費及火災險的保險費用後，實際核撥
    貸款267萬元。這267萬元，償還告訴人欠伊的140萬元借款
    ；支付3次移轉過戶及代書費共17萬元；替告訴人償還借款
    18萬元；告訴人另外拿了3萬元的零用錢；付給伊妹婿柯至
    松當保人的紅包1萬8,000元，伊幫告訴人支付140萬元借款
    的利息5萬6,000元。扣除上開款項後，餘款仍放在帳戶內，
    用以支付每月房貸利息（迄7月售出房子止，4 個月利息計8
    萬元）及房子每月的管理費及雜項費用（迄7月止計3萬元）
    ，告訴人拜託伊幫他向銀行貸款，貸款利息說好由告訴人自
    己支付，但告訴人後來卻繳不出來。告訴人叫伊把貸款所剩
    餘款給他，但伊不敢給，因為告訴人另向黃克偉借款90萬元
    並簽下本票，借款當時告訴人及黃克偉有打電話向我照會，
    後來黃克偉找不到告訴人，伊跟黃克偉說如果兩邊有講好償
    還金額的話，錢可以拿去，就不關伊的事情，但是告訴人避
    不見面，伊也不敢擅自歸還他所積欠的款項，所以餘款一直
    放在帳戶內。98年4月初，告訴人被黃克偉找到，告訴人打
    電話叫伊去處理，後來該債務伊以70萬元（原先稱52萬元）
    處理掉，伊把告訴人所簽立的面額皆為30萬元本票3張（共
    計90萬元）及告訴人駕照正本拿回來。經過核算，銀行貸款
    扣掉支付上開款項及債務後後已支出272.5萬元，已無餘款
    ，伊並沒有侵占。告訴人一直付不出每月房貸本息及房子管
    理費，98年4月5日，伊找到告訴人，並問告訴人「房子你還
    要不要？」告訴人說他沒辦法付房貸及管理費，房子他不要
    了，交給伊處理，叫伊自己想辦法，伊才會把房子賣掉。伊
    自己拿出50萬元來裝潢，7月賣掉，賣了390萬元，是伊經過
    裝潢後才有這個價錢，該屋原本是陽春的空屋。告訴人既然
    已經放棄房子，且房子也沒有登記在他名下，所以伊賣掉房
    子的錢，才沒有交給告訴人。同年4月中旬告訴人家人有來
    找伊，我們約在天母里民活動中心，他們說要把房子拿回，
    但後來沒有下文等語，復於本院辯稱：貸款270萬元，扣掉
    保險等費用2萬5千元，代書費17萬元，王學模拿走支出3 萬
    元，伊的部分163萬6千元，房子過戶開銷3萬元，人頭1 萬8
    千元，黃充偉債務70萬元，剩下9萬元，告訴人未曾支付任
    何款項還款或房屋之管理費用，於98年4月目6日告訴人表示
    房子不要了，98年4月中，他的父母有來跟伊商量房子要拿
    回去，伊沒有說不同意，但要商量合理價格，惟對方沒有下
    文，伊4月21日到30日花50萬元裝潢房子始得以出售等語。
    經查：
(一)按刑法上所謂侵占罪，以被侵占之物先有法律或契約上之原
    因在其持有中者為限，否則不能成立侵占罪（最高法院52年
    台上字第1418號判例參照）。又刑法上之侵占罪，以意圖為
    自己或第三人不法之所有，而擅自處分自己持有之他人所有
    物，即變更持有之意為不法所有之意，為其構成要件；金錢
    或其他代替物，因消費借貸契約由當事人之一方移轉所有權
    於他方者，他方雖負有以種類、品質、數量相同之物返還之
    義務，但非代所有權人保管原物，其事後延不返還，自係民
    事上違約問題，與侵占罪之要件並不相符（最高法院23年上
    字第1830號、41年台非字第57號判例參照）。再按刑法第34
    2 條之背信罪，須行為人有取得不法利益或損害本人利益之
    意圖，而為違背其任務之行為，始足成立。所謂「違背其任
    務之行為」，係指依該具體個案之財產事務處理意旨，參酌
    一般商事交易行為之風險程度，得認為有不當逾越之行為，
    方屬之。若行為人主觀上並無取得不法利益或損害本人利益
    之意圖，或客觀上難認為係違背任務之行為，則尚難律以本
    條之罪（最高法院30年上字第1210號、53年台上字第2429號
    判例參照）。
(二)被告被訴侵占銀行貸款餘額部分（即理由欄一（一）部分）
  1.證人即告訴人王學模於99年4 月16日偵訊指稱：上開房地有
    過戶給被告，是要以被告的名義申辦銀行貸款，後來被告說
    用他的名義無法申辦貸款，又把上述房屋過戶給柯至松等語
    （見99年度偵字第4966號卷第4至6頁）；於100年3月24日原
    審審理時詰證稱：97年10月伊向胡森凱借款140萬，所以上
    開房地設定信託給胡森凱；後來請被告幫伊償還這筆140萬
    元借款，被告先向別人借140萬元來還胡森凱，再用向銀行
    貸款；伊有請被告用他的名字幫伊貸款，伊來付房貸，用貸
    款的錢來還140萬元；被告一開始說他要用自己名字幫伊辦
    貸款，後來被告說沒有辦法用他的名字辦貸款，之後就用柯
    志松名義向安泰銀行申辦貸款等語明確（見原審100年度易
    字第6號卷第37至41頁），並經其於本院審理中結證屬實。
    證人即辦理上開房地過戶之代書鄭寶蚶於99年6月4日偵訊證
    稱：伊曾受被告及告訴人委託辦理上開房地過戶登記事宜，
    被告及告訴人都有到伊事務所來，因為告訴人在外有140萬
    元債務，被告幫告訴人清償該筆債務，要簽訂本件房屋土地
    的買賣契約書；伊有陪同告訴人去清償140萬元，並辦理上
    開房地之塗銷抵押權登記及信託登記，房地所有權才回歸告
    訴人名下；因告訴人在外還有其他債務，怕該不動產又被查
    封，所以告訴人與被告要求趕快過戶至被告名下並向銀行申
    辦貸款，後來跑被告的貸款申請，但因被告無法提出收入狀
    況，無法向銀行貸款，被告遂請柯至松當登記名義人，以利
    貸款，所以又再辦一次過戶，因為柯至松收入蠻高的，所以
    向安泰銀行申請貸款核准；約98年2月底，才一起送房地過
    戶及銀行的貸款設定登記案到地政機關等語明確（見99年度
    偵字第4966號卷第33至35頁）。證人即被告妹婿柯至松於99
    年10月12日偵訊證稱：上開房地過戶到伊名下，是被告拜託
    伊幫忙申辦銀行房貸，因為他的條件不符，所以將該屋過戶
    到伊的名下，由伊去辦貸款，向安泰銀行貸得270萬元，貸
    款出來扣掉地震險的保險費及手續費，實拿267萬元現金，
    伊就交給被告；貸款核撥後，房屋後續都是被告在處理，被
    告繳了3、4個月的房貸等語屬實（見99年度偵字第4966號卷
    第87至89頁）。此外，上開房地於98年1月6日塗銷胡森凱之
    信託登記、98年1月13日所有權登記移轉至被告名下，98年2
    月27日所有權移轉登記至柯至松名下，並設定抵押權予安泰
    銀行之事實，有土地及建物所有權狀（見98年度他字第2248
    號卷第10至11頁）、有臺北縣淡水地政事務所網路申領異動
    索引（見98年度他字第2248號卷第27至28頁）、土地及建物
    登記第二類謄本（見98年度他字第2248號卷第29至33頁）、
    土地登記申請書（見98年度他字第2248號卷第34至35頁）、
    土地建築改良物買賣所有權移轉契約書附卷可稽（見98年度
    他字第2248號卷第38至39、41至42頁）。是以上開房地之所
    有權既經告訴人同意而於98年1月13日移轉登記至被告名下
    ，本欲以被告名義申辦銀行貸款，係因未獲核貸，復經告訴
    人同意將上開房地所有權移轉登記至柯至松名下，以柯至松
    名義申辦銀行貸款，並獲得安泰銀行核貸270萬元，扣除火
    險保費，實際取得267萬元之事實，可堪認定。
  2.告訴人於99年8 月17日偵訊指稱：伊先前以本件房地向地下
    錢莊借款140萬元，是被告為伊清償這筆140萬元借款，另被
    告有幫伊清償另筆18萬元借款，這18萬元也要扣掉等語屬實
    （見99年度偵字第4966號卷第65至68頁）；嗣於100年3 月
    24日原審審理時詰證稱：被告向別人借140萬元來償還伊欠
    胡森凱的借款，伊有跟被告約定利息是月息兩分；被告以柯
    至松名義向安泰銀行貸款下來後，用貸款的錢還給被告140
    萬元及支付利息5萬6,000元，以及支付申辦貸款的人頭費6
    萬元，還有約定伊要負擔代書費、手續費等約20萬左右；伊
    另外有向被告借18萬元，也是貸款扣除；另伊向黃克偉借款
    50萬，加上利息，實際還款應該超過50萬元；伊跟被告說伊
    沒有錢，被告有拿3萬元給伊，被告說剩下的錢，要幫伊拿
    去給黃克偉；後來伊有去找黃克偉，黃克偉叫伊還錢，伊跟
    黃克偉說，伊有叫被告幫伊還款給他，黃克偉有打伊，伊後
    來有開3張本票，就是被告取回庭呈的3張本票，伊欠黃克偉
    50萬元，之所以簽3張各30萬元的本票，是因為黃克偉怕伊
    會跑，所以金額多簽，實際上只有50萬元；之後幾個月，有
    一個叫「阿祥」的跑到伊家要錢，說黃克偉差他錢，伊差黃
    克偉錢，所以伊給阿祥20萬元，阿祥有開立收據；伊不知道
    被告有無幫伊償還欠黃克偉的借款債務，伊找不到黃克偉的
    人，沒有與他確認，但黃克偉後來沒有跟伊催討債務了；伊
    與被告約定他幫伊辦貸款，貸款本息由伊支付，每個月貸款
    本息要繳2萬元，後來伊沒有繳貸款，貸款過一個月時，伊
    請家人處理，處理方式是貸款我們來繳，房子過戶還給我們
    ，但被告不願意等語（見原審易字第6號卷第37至41頁），
    於本院證稱：伊欠胡森凱140萬元，被告有代墊利息2個月，
    5萬6,000元；後來登記給被告的手續費，總共過戶3次，每
    次6萬元，共18萬元，從貸款裡面扣，被告有幫伊清償18萬
    元，伊有拿3萬元；被告幫伊清償欠黃克偉的錢及利息，幫
    伊把證件拿回來，伊跟黃克偉借50萬元，被告幫伊還多少錢
    ，伊不知道，被告有把駕照還給伊，3張本票共90萬元有拿
    回來給伊看；過戶的手續費6萬元，人頭費另外算6萬元，銀
    行貸款每個月利息2萬多元，過戶1次6萬元包括代書費在內
    等語明確（見本院卷第68至69頁）。核與證人鄭寶蚶於99年
    6月4日偵訊證稱：伊的代書費含契稅一共約14萬1448元，3
    張明細表是伊開的，伊收的款項就是這上面寫的金額等語一
    致（見99年度偵字第4966號卷第33至35頁），復有鄭寶蚶開
    立之上開房地過戶登記費用明細表3張在卷（見98年度他字
    第2248號卷第24至26頁）。而被告確實代告訴人清償18萬元
    借款之事實，亦有告訴人開立之面額18萬元之支票影本1張
    在卷（見99年度偵字第4966號卷第20頁）。被告確實代告訴
    人清償欠黃克偉之借款之事實，復經被告提出告訴人所開立
    交付黃克偉之面額30萬元之本票原本3張（影本見99年度偵
    字第49 66號卷第83頁，原本已交還被告）、告訴人駕照影
    本1張在卷可憑（見99年度偵字第4966號卷第84頁，正本已
    交付告訴人），且為告訴人於本院審理中所不否認，據上說
    明，被告與告訴人對於被告支付140萬元、18萬元借款、5萬
    6,000元利息、交付告訴人3萬元部分，均無爭執，惟對於代
    書費、人頭費、償還告訴人欠黃克偉借款部分的金額，雙方
    主張之金額或有出入，依據被告之主張，上開銀行貸得款項
    267萬元，扣除140萬元借款、5萬6,000元利息、人頭柯至松
    紅包1萬8,000元、代書費17萬元、交付告訴人3萬元、償還
    告訴人借款18萬元、償還告訴人欠黃克偉借款70萬元，則剩
    餘11萬餘元，用以支付4個月計8萬元的房貸利息、房子管理
    費及雜項費用計3萬元，並無餘額；依告訴人之主張，上開
    銀行貸得款項267萬元，扣除140萬元借款、5萬6,000元利息
    、人頭柯至松紅包6萬元、代書費14萬1448元、交付告訴人3
    萬元、償還告訴人借款18萬元、償還告訴人欠黃克偉借款50
    萬元，則剩餘30萬餘元。惟告訴人於原審審理時自陳有與被
    告約定由被告幫伊申辦貸款，貸款本息由伊支付，每個月貸
    款本息要繳2萬元，後來伊沒有繳貸款等語，並經其於本院
    審理中證述一致，核與被告辯稱：貸款餘額仍放在柯至松帳
    戶內，用以支付每月房貸利息及房子每月的管理費及雜項費
    用，告訴人拜託伊幫他向銀行貸款，貸款利息說好由告訴人
    自己支付，但告訴人卻繳不出來等語相符，可證貸款餘額於
    上開房地於98年7月售出並移轉所有權之前，被告並未領出
    供作他用，仍存放在柯至松帳戶內，旨在支付每月房貸利息
    及管理費用，難認被告有何侵占入己之犯行及不法所有之意
    圖，亦與侵占罪之構成要件不該當。
(三)被告被訴擅自出售上開房地、侵占賣得房款部分（即理由欄
    一（二）部分）
    證人即告訴人王學模於100年3月24日原審審理時證稱：伊有
    跟被告說過，因伊無法繳房貸本息，這個房子伊不要了，交
    給他處理；房子給被告處理的意思，包含賣掉房子；因為當
    時伊不敢面對家人，所以才會這樣跟被告說，因為伊真的無
    法拿錢出來繳貸款，這是在伊跟家人講之前；後來伊被黃克
    偉打完後，伊回去跟家人提到整個經過，所以才請家人就房
    子的事情找被告處理；後來是家人想把房子買回來，才對提
    出侵占、背信告訴等語（見原審易字第6號卷第39至41頁）
    ，其於本院亦證稱：當時被告一直要伊繳納房貸，每個月要
    繳2萬多，伊繳不出來，就告訴被告房子我不要了，當時沒
    有說清楚，是伊家人事後去找被告，要把差價算清楚，把房
    子買回來；那時候錢多少錢我也搞不清楚，被告跟伊說貸款
    230萬元，如果伊貸款有正常繳，房子就會還伊等語屬實（
    見本院卷第67頁正反面），核與被告前揭所辯相符，可證被
    告將上開房地裝潢出售，確係因告訴人向其明白表示不要該
    房地並交給被告處理之事實。是以，告訴人既因無法負擔委
    託他人貸款應返還之債務，而明白向被告表示不要上開房地
    ，並交給被告處理用以抵償債務，則被告經告訴人對其為抵
    銷之意思表示後，將上開房子裝潢出售，尚難認有何違背其
    為告訴人處理財產事務之任務而有侵佔之故意，其雖出售上
    開房地賺取差價，亦與不法利益有違，被告主觀上既無取得
    不法利益之意圖，核與背信罪之構成要件並不相符。
(四)綜上所述，被告所為核與刑法侵占罪與背信罪之構成要件尚
    有未符。此外，復查無其他積極證據，足以證明被告有何公
    訴意旨所指之侵占及背信犯行，自屬不能證明被告犯罪，揆
    諸前揭規定及判例意旨，應為被告無罪之諭知。
五、原審經審理結果，認無其他積極證據足資證明被告有檢察官
    所指之前開犯行，而為被告無罪之諭知，尚無不合。檢察官
    上訴意旨認銀行核貸後所撥付之款項，柯至松或被告均僅係
    間接或直接因受告訴人之委託而持有，原判決認告訴人非貸
    款所得款項之所有人，與論理法則未合；被告與告訴人間就
    本案貸款並無消費借貸關係存在，原判決援引之最高法院判
    例意旨為判決依據，尚有誤會；原判決僅就被告、告訴人各
    自之主張，計算貸款所得款項是否仍有餘額、或被告清償告
    訴人積欠多少債務，是於事實未確立之情形下，即認定被告
    無侵占罪嫌，亦有未洽；原判決未審酌告訴人為前開「房子
    不要了」意思表示之真意，並綜合考量告訴人嗣後旋即委託
    父親、兄長向被告協商取回上開房地之事實，即以告訴人既
    已拋棄前開房地並交被告處理，遽認被告並無背信行為，自
    有未妥等語。惟此均經本院詳為調查而確認斯時被告確無侵
    占之犯意，告訴人確對被告為「房子我不要了」而為抵銷債
    務之意思表示，並未明確表示其他要求計算差價之語，業如
    前述，按被告為告訴人處理上開債務而自行支付上開款項，
    其以取得上開房地作為抵償為告訴人負擔債務之代價，經抵
    償計算之結果，核與常情尚屬相符，原審之認定尚不悖乎通
    常一般之人日常生活經驗之定則或論理法則，本件起訴書所
    列證據及卷內訴訟資料，經本院逐一論證，參互審酌，仍無
    從獲得有罪之心證，尚難遽以前揭推測之詞，而為不利被告
    之認定，檢察官提起本件上訴，尚難認有理由，應予以駁回
    。
據上論斷，應依刑事訴訟法第368條，判決如主文。
本案經檢察官鄭富銘到庭執行職務。
中    華    民    國    100   年    7     月    21    日
                  刑事第十一庭      審判長法  官  許宗和
                                          法  官  潘進柳
                                          法  官  沈君玲
以上正本證明與原本無異。
不得上訴。
                                          書記官  彭于瑛
中    華    民    國   100    年    7     月    22    日